臺灣高等法院民事判決　　　　　　　　　 99年度上字第642號
上　訴　人　楊敏石
被 上訴 人　胡淑森
訴訟代理人　胡其俊
上列當事人間請求履行契約事件，上訴人對於中華民國99年4月
30日臺灣新竹地方法院98年度訴字第265號第一審判決提起上訴
，經本院於99年12月21日言詞辯論終結，玆判決如下：
    主      文
上訴駁回。
第二審訴訟費用，由上訴人負擔。
    事實及理由
一、按第二審判決書內應記載之事實，得引用第一審判決。當事
    人提出新攻擊或防禦方法者，應併記載之。判決書內應記載
    之理由，如第二審關於攻擊或防禦方法之意見及法律上之意
    見與第一審判決相同者，得引用之；如有不同者，應另行記
    載。關於當事人提出新攻擊或防禦方法之意見，應併記載之
    ，民事訴訟法第454條定有明文。
二、本件兩造之陳述及舉證，除原判決所記載者外，被上訴人另
    主張：因上訴人遲未依兩造於88年12月17日在新竹縣北埔鄉
    調解委員會所成立之調解內容（該會88年民調字第025號土
    地買賣糾紛事件，下稱系爭調解內容），亦即上訴人應於89
    年7月9日前，就新竹縣北埔鄉○○段內大坪小段94-7地號土
    地起至94-100地號土地，如系爭調解內容附圖所示位置（下
    稱系爭路段），完成鋪設水泥地面（道路寬2公尺、長690公
    尺），履行其義務，經伊定期催告上訴人履行，上訴人仍未
    履行，伊自得解除契約，伊於本院審理時以口頭為解除契約
    之意思表示，已發生解除契約之效力，上訴人應回復原狀，
    返還伊所給付之價金80萬元等語，並提出99年10月7日郵局
    存證信函（見本院卷，59頁）為證。上訴人則另辯稱：伊並
    未同意系爭調解內容，但基於服務立場，已協調水土保持局
    就被雨水沖失之路段，鋪設百餘公尺長之路面，並由伊提供
    土地加寬，前開路段僅餘30公尺因被雨水沖刷，地下管線破
    損尚未修繕，此路段須知會業主修繕，伊已請村長向水土保
    持局爭取鋪設該路面，且系爭路段平坦，無鋪設水泥必要。
    又系爭契約第4條第(三)、(四)項，係因被上訴人兄長為伊代理
    人之長官，受長官餘威，伊代理人始簽下此不平等契約，且
    前開路段平坦，無鋪設水泥路面必要等語，並提出照片影本
    及現場錄影光碟為證。
三、兩造不爭執之事項：
  (一)兩造於84年6月5日簽立不動產買賣契約書（即系爭契約），
    約定被上訴人以總價80萬元向上訴人購買新竹縣北埔鄉○○
    段內大坪小段94-7地號及第94-57地號土地（下稱系爭土地
    ）。系爭契約第4條特約事項第(三)項約定：「乙方（即上訴
    人）負責買賣標的土地，轎車通行至柏油路。（土地面積三
    ０六坪〈含公共設施〉，以抽籤決定位置）」第(四)項約定：
    「乙方負責規劃土地所臨接道路、地下埋設水、電、污水排
    水管道、路面鋪碎石子並鋪設水泥或柏油路面及蓄水池設置
    。」第(五)項約定：「時間84年12月5日以前，乙方必須完成
    第四條特約事項，每延遲一日乙方負責總價千分之一賠償予
    甲方（即被上訴人）」。
  (二)被上訴人已依系爭契約交付價金80萬元予上訴人，上訴人亦
    於85年3月11日將系爭土地移轉登記為被上訴人所有並為交
    付。
  (三)上訴人於88年12月17日與被上訴人及訴外人李月英、翁瑞娥
    於新竹縣北埔鄉調解委員會，就系爭契約所生紛爭成立調解
    ，其內容為：「(一)對造人（即上訴人）同意於民國八十九年
    七月五日完成道路之舖設水泥路面（道路寬2公尺、長690公
    尺、自地號94-7起至94 -100號上）如圖桔紅色部分（即系
    爭路段）。(二)對造人願於八十九年七月十五日將李月英、胡
    淑森、翁瑞娥等三人所有之土地加設七坪平台提供蓋木屋使
    用。（如圖黃色部分）」（即系爭調解內容），系爭調解內
    容嗣經原法院民事庭審查後，以：「1.給付內容不明確，土
    地、房屋或其他地上物之位置、面積未經地政機關測量，將
    來執行恐有爭議。2.事件事由敘述不清，其訴訟標的無法確
    定。」為由不予核定。
四、原判決關於兩造爭執事項之判斷，除認被上訴人得依民法第
    255條規定解除系爭契約之部分，本院尚難贊同外，餘均引
    用之，不再贅論。茲補述其餘理由如下：
  (一)系爭調解內容為上訴人親自出席所作成，並經上訴人簽名蓋
    章，且以上訴人名義將系爭調解內容之影本以存證信函寄交
    被上訴人，有系爭調解筆錄影本及上訴人於89年7月12日寄
    發之新竹英明街郵局第829號存證信函附卷可稽（見本院卷
    ，93頁），上訴人辯稱其不同意系爭調解內容云云，為不可
    信。又上訴人既於系爭調解程序親自出席，並同意鋪設前開
    水泥路面，則其嗣又辯稱系爭契約第4條第(三)、(四)項，為其
    代理人所簽之不平等契約云云，亦無可取。
  (二)系爭調解內容雖未經法院核定，無從發生與確定判決同一效
    力，然兩造於88年12月17日成立之系爭調解內容，既約定上
    訴人應於系爭路段鋪設水泥路面，則系爭調解內容在客觀上
    仍屬可得確定，應認為兩造就系爭調解內容已達成合意，而
    有民法上和解契約之效力（最高法院87年度台上字第2342號
    判決參照），上訴人自應依系爭調解內容履行。又上訴人並
    未於系爭路段鋪設水泥路面之事實，業據上訴人於本院準備
    程序時自認在卷（見本院卷，104頁背面），被上訴人就此
    自無庸舉證。雖上訴人於本院言詞辯論時，復改稱僅部分路
    段因地下管線破損、部分路段過於陡峭、部分路段為健康步
    道區，故未鋪設水泥路面云云，並提出錄影光碟為證，然就
    令依上訴人於言詞辯論時所辯，系爭路段仍有多處未鋪設水
    泥路面，亦不影響其自認未依系爭調解內容履行之事實。
  (三)上訴人應依系爭調解內容履行之債務，為於89年7月5日前，
    完成系爭路段鋪設水泥路面，已如前述，此一債務，雖為系
    爭契約之附隨義務，但影響被上訴人能否充分利用系爭土地
    ，對於系爭契約之目的能否達成，有重大影響，如上訴人未
    履行此附隨義務，被上訴人自得據以解除系爭契約。又前開
    附隨義務，屬於定有期限之債務而非定期行為，固無民法第
    255條規定之適用。然被上訴人於履行期限屆至後，已於99
    年10月7日以郵局存證信函定期催告上訴人應於99年11月6日
    前履行完畢，有該存證信函附卷可稽（見本院卷，59頁），
    上訴人迄未依限履行，亦如前述，依民法第254條規定，被
    上訴人自得解除系爭契約，從而被上訴人於99年11月9日本
    院準備程序中，以口頭為解除系爭契約之意思表示（見本院
    卷，63頁背面），自發生效力。上訴人雖抗辯系爭土地買賣
    契約已超過15年，被上訴人不得解除云云。然依系爭調解內
    容，上訴人應於89年7月5日前完成系爭路段鋪設水泥路面義
    務，則被上訴人請求權消滅時效應於前開履行期屆至後，即
    89年7月6日方開始進行，迄被上訴人於99年10月7日催告上
    訴人履行，顯未逾15年，上訴人辯稱已逾15年，亦非可採。
  (四)按契約解除時，當事人雙方回復原狀之義務，除法律另有規
    定或契約另有訂定外，由他方所受領之給付物，應返還之，
    民法第259條第1款定有明文。系爭契約既經被上訴人合法解
    除，則依前開規定，被上訴人先位主張上訴人應返還被上訴
    人所給付之價金80萬元，即屬有據。上訴人雖於原審辯稱上
    訴人鋪設道路而支出工程款約5萬元，被上訴人仍未給付，
    再者，被上訴人於上訴人所有之土地上通行10餘年，另於上
    訴人以200萬元代價購買使用權之土地上停車，均屬無權佔
    用，而上訴人前所支付相關之稅費、印花費、書狀費及代書
    費用等，均未獲被上訴人支付，爰依民法第334條之規定主
    張抵銷云云。然上訴人於系爭路段鋪設水泥路面以供通行，
    為上訴人依系爭調解內容應履行之義務，縱上訴人因此支付
    相關費用5萬元，乃履行義務之費用，應由義務人即上訴人
    吸收，不得轉向被上訴人請求，或主張與其應返還予被上訴
    人之80萬元抵銷，故上訴人此部分所為抵銷抗辯，為無理由
    。至於上訴人另辯稱被上訴人通行其所有土地或於其上停車
    ，應支付相關之稅費、印花費、書狀費及代書費用部分，上
    訴人並未具體主張被上訴人應支付費用之金額為何，本院無
    從審酌其供抵銷之債權為何，其主張以此費用與被上訴人請
    求之80萬元抵銷，顯不合法，本院無庸就此部分之抵銷抗辯
    有無理由為論斷。
  (五)按契約解除，雙方互負回復原狀之義務，此項互負之義務，
    依民法第261條準用第264條之規定，於他方未為對待給付前
    ，得拒絕自己之給付（最高法院44年台上字第702號判例）
    。系爭土地已交付並移轉所有權登記予被上訴人，此為兩造
    所不爭。又系爭買賣契約並經被上訴人合法解除，亦如前述
    ，依前揭條款規定，被上訴人亦負有將系爭土地所有權移轉
    登記並交付返還上訴人之義務，且與上訴人所負返還價金80
    萬元之義務，互為對待給付之關係。則上訴人就被上訴人上
    述回復原狀返還義務主張同時履行抗辯乙節，即屬有據。
五、綜上所述，被上訴人先位聲明，請求上訴人應於被上訴人將
    系爭土地所有權移轉登記返還上訴人並為交付之同時，給付
    被上訴人80萬元，為有理由，應予准許。原審判決被上訴人
    勝訴，並依兩造之陳明，定相當金額之擔保，為准、免假執
    行之宣告，均無不合。上訴意旨指摘原判決不當，聲明廢棄
    ，為無理由，應予駁回。又被上訴人先位聲明既有理由，本
    院即無庸就備位聲明審酌，併予敘明。
六、據上論結，本件上訴為無理由。依民事訴訟法第449條第1項
    、第78條，判決如主文。
中    華    民    國    100    年    1    月    4    日
                     民事第七庭
                         審判長法 官  鄭三源
                               法 官  邱  琦
                               法 官  呂太郎
正本係照原本作成。
不得上訴。
中    華    民    國   100    年    1     月    6     日
                              書記官  黃千鶴